---
title: "Predicción del precio de los jugadores en las 5 ligas de futbol europeas mas importantes"
author: "Rodrigo Marques, Agustín Cepeda, Germán Fernández"
date: "15 de Diciembre de 2024"
subtitle: "Enfoque Estadístico del Aprendizaje"
output:
  html_document:
    toc: yes
    code_folding: show
    toc_float: yes
    df_print: paged
    theme: united
    code_download: yes
---

<style type="text/css">
div.main-container {
  max-width: 1600px;
  margin-left: auto;
  margin-right: auto;
}
</style>

```{r, message=FALSE, warning=FALSE}
#Librerias
library(tidyverse)
library(tidymodels)
library(GGally)
library(ggplot2)
library(MASS)
library(robustbase)
library(dplyr)
library(corrplot)
library(caret)
library(viridis)
library(gridExtra)
library(kableExtra)
```

# Introducción


# Dataset



# Análisis Exploratorio de Datos

```{r, message=FALSE, warning=FALSE}
# Carga de datset
df <- as.data.frame(read.csv("dataset.csv"))
df <- as.data.frame(df)
df <- na.omit(df)
colnames(df)[colnames(df) == "market_value_in_eur"] <- "precio"
```

```{r, message=FALSE, warning=FALSE}
colnames(df)[colnames(df) == "market_value_in_eur"] <- "precio"
df$continente <- factor(df$continente, levels = c("europa", "america", "africa", "asia_oceania"))
grafico1 <- ggplot(df, aes(x=continente, fill = continente)) +
  geom_bar() +
  scale_fill_viridis(discrete = TRUE, option = "D") + # Paleta accesible
  labs(y = "Cantidad", 
       x = "Continente",
       title = "Cantidad de jugadores por continente") +
  theme_minimal() +
  theme(axis.text.x = element_text(angle=45, vjust=1, hjust=1),
        legend.position = "none")

df$Comp <- factor(df$Comp, levels = c("es La Liga", "it Serie A", "fr Ligue 1", "de Bundesliga",
                                      "eng Premier League"))
grafico2 <- ggplot(df, aes(x=Comp, fill = Comp)) + 
  geom_bar() +
  scale_fill_viridis(discrete = TRUE, option = "D") + # Paleta accesible
  labs(y = "Cantidad", x = "Liga", title = "Cantidad de jugadores por liga") +
  theme_minimal() + 
  theme(axis.text.x = element_text(angle=45, vjust=1, hjust=1),
        legend.position = "none")

posiciones <- table(df$sub_position)
posiciones <- names(sort(posiciones))
df$sub_position <- factor(df$sub_position, levels = posiciones)
grafico3 <- ggplot(df, aes(x=sub_position, fill = sub_position)) + 
  geom_bar() +
  scale_fill_viridis(discrete = TRUE, option = "D") + # Paleta accesible
  labs(y = "Count", x = "Liga", title = "Cantidad de jugadores por posicion") +
  theme_minimal() + 
  theme(axis.text.x = element_text(angle=45, vjust=1, hjust=1,),
        legend.position = "none")

grafico4 <- ggplot(df, aes(x=foot, fill = foot)) + 
  geom_bar() +
  scale_fill_viridis(discrete = TRUE, option = "D") + # Paleta accesible
  labs(y = "Count", x = "Liga", title = "Cantidad de jugadores por pie habil") +
  theme_minimal() + 
  theme(axis.text.x = element_text(angle=45, vjust=1, hjust=1,),
        legend.position = "none")

grid.arrange(grafico1, grafico2, grafico3, grafico4,nrow = 2)
```

## Correlograma

```{r, message=FALSE, warning=FALSE}
df %>% 
  dplyr::select(Age, Gls, Ast, precio) %>% 
  mutate(liga = df$current_club_domestic_competition_id) %>%
  ggpairs(., mapping = aes(colour = liga),
          upper = list(continuous = wrap("cor", size = 3, hjust=0.5)), progress=FALSE) + 
  scale_color_viridis_d(option = "D") + 
  scale_fill_viridis_d(option = "D") +
  theme(axis.text.x = element_text(angle = 90, hjust = 1), legend.position = "bottom") + 
  theme_bw() +
  labs(title='Correlograma variables continuas')

```

```{r, message=FALSE, warning=FALSE}
# Agregar nueva variable que tenga en cuenta los precios de los jugadores y poder hacer un split 
# test-train estratificado
caja_precios <- boxplot(df$precio)
caja_precios$stats

df$precio_cat <- NA

for (i in 1:length(df$precio)) {
  if (df$precio[i] >= 100000000) { 
    df$precio_cat[i] <- "muy_alto"}
  if (df$precio[i] < 100000000 && df$precio[i] >= caja_precios$stats[5]) {
    df$precio_cat[i] <- "alto"}
  if (df$precio[i] < caja_precios$stats[5] && df$precio[i] >= caja_precios$stats[4]) {
    df$precio_cat[i] <- "medio"}
  if (df$precio[i] < caja_precios$stats[4] && df$precio[i] >= caja_precios$stats[3]) {
    df$precio_cat[i] <- "bajo"}
  if (df$precio[i] < caja_precios$stats[3]){
    df$precio_cat[i] <- "muy_bajo"}
}


table(df$precio_cat)

# Suponiendo que `df$clase` es la variable categórica
set.seed(28749658)  # Fijar semilla para reproducibilidad

# Crear índices estratificados basados en la variable `clase`
train_indices <- createDataPartition(df$precio_cat, p = 0.7, list = FALSE)  # 70% entrenamiento

# Dividir los datos
train_data <- df[train_indices, ]
test_data <- df[-train_indices, ]

# Verificar la distribución de clases
table(train_data$precio_cat)
table(test_data$precio_cat)
```
## Jugadores mas caros

Los 10 jugadores mas caros
```{r, message=FALSE, warning=FALSE}
mas_caros_nombre <- df %>% 
  slice_max(order_by = precio, n=10)  %>% 
  pull(name)
mas_caros_equipo <- df %>% 
  slice_max(order_by = precio, n=10)  %>% 
  pull(Squad)
mas_caros_precio <- df %>% 
  slice_max(order_by = precio, n=10)  %>% 
  pull(precio)
mas_caro <- data.frame(Nombre = mas_caros_nombre, 
                       Equipo = mas_caros_equipo, 
                       Precio = mas_caros_precio)

kable(mas_caro)
```

## Jugadores mas baratos

Los 10 jugadores mas baratos
```{r, message=FALSE, warning=FALSE}
mas_baratos_nombre <- df %>% 
  slice_min(order_by = precio, n=10)  %>% 
  pull(name)
mas_baratos_equipo <- df %>% 
  slice_min(order_by = precio, n=10)  %>% 
  pull(Squad)
mas_baratos_precio <- df %>% 
  slice_min(order_by = precio, n=10)  %>% 
  pull(precio)
mas_barato <- data.frame(Nombre = mas_baratos_nombre, 
                       Equipo = mas_baratos_equipo, 
                       Precio = mas_baratos_precio)

kable(mas_barato)
```

# Regresión Lineal Simple

## Precio vs. Goles


```{r, message=FALSE, warning=FALSE}
modelo_clasico_goles = lm(data = train_data, formula = precio ~ Gls)
summary(modelo_clasico_goles)
```

```{r, message=FALSE, warning=FALSE}
ggplot(df, aes(x= Gls, y=precio))+
  geom_point() +
  theme_bw() +
  geom_smooth(method = "lm", formula = y ~ x, color="forestgreen", se = FALSE)
```


### Evaluación

#### Datos de entrenamiento
```{r, message=FALSE, warning=FALSE}
pred_modelo_clasico_goles <- augment(modelo_clasico_goles, newdata = train_data)
cat("RMSE: ", rmse(data = pred_modelo_clasico_goles, truth = precio, estimate = .fitted)$.estimate)
```
```{r, message=FALSE, warning=FALSE}
cat("MAE: ", mae(data = pred_modelo_clasico_goles, truth = precio, estimate = .fitted)$.estimate)
```

#### Datos de prueba

```{r, message=FALSE, warning=FALSE}
pred_modelo_clasico_goles <- augment(modelo_clasico_goles, newdata = test_data)
cat("RMSE: ", rmse(data = pred_modelo_clasico_goles, truth = precio, estimate = .fitted)$.estimate)
```
```{r, message=FALSE, warning=FALSE}
cat("MAE: ", mae(data = pred_modelo_clasico_goles, truth = precio, estimate = .fitted)$.estimate)
```

### Diagnóstico

```{r, message=FALSE, warning=FALSE}
datos_augmentados <- augment(modelo_clasico_goles)
g1 <- ggplot(datos_augmentados, aes(.fitted, .resid)) +
  geom_point() +
  geom_hline(yintercept = 0) +
  geom_smooth(se = FALSE) +
  labs(title = "Residuos vs valores predichos") + 
  theme_bw()
g2 <- ggplot(datos_augmentados, aes(sample = .std.resid)) +
  stat_qq() +
  geom_abline() +
  labs(title = "Normal QQ plot") + 
  theme_bw()
g3 <- ggplot(datos_augmentados, aes(.fitted, sqrt(abs(.std.resid)))) +
  geom_point() +
  geom_smooth(se = FALSE) + 
  theme_bw() +
  labs(title = "Scale-location plot")
g4 <- ggplot(datos_augmentados, aes(.hat, .std.resid)) +
  geom_vline(size = 2, colour = "white", xintercept = 0) +
  geom_hline(size = 2, colour = "white", yintercept = 0) +
  geom_point() + 
  geom_smooth(se = FALSE) + 
  theme_bw() +
  labs(title = "Residual vs leverage")
grid.arrange(g1, g2, g3, g4, nrow=2)
```

## Precio vs. Edad

```{r, message=FALSE, warning=FALSE}
modelo_clasico_edad = modelo_clasico_edad2 = lm(data = train_data, formula = precio ~ Age + I(Age^2))
summary(modelo_clasico_edad)
```

```{r, message=FALSE, warning=FALSE}
ggplot(df, aes(x= Age, y=precio))+
  geom_point() +
  theme_bw() +
  geom_smooth(method = "lm", formula = y ~ x + I(x^2), color="forestgreen", se = FALSE)
```

```{r, message=FALSE, warning=FALSE}
cat("A partir de los", round(5113615/(2*110147),0), "años, el precio de los jugadores comienza a disminuir")
```

### Evaluación

#### Datos de entrenamiento
```{r, message=FALSE, warning=FALSE}
pred_modelo_clasico_edad <- augment(modelo_clasico_edad, newdata = train_data)
cat("RMSE: ", rmse(data = pred_modelo_clasico_edad, truth = precio, estimate = .fitted)$.estimate)
```
```{r, message=FALSE, warning=FALSE}
cat("MAE: ", mae(data = pred_modelo_clasico_edad, truth = precio, estimate = .fitted)$.estimate)
```

#### Datos de prueba

```{r, message=FALSE, warning=FALSE}
pred_modelo_clasico_edad <- augment(modelo_clasico_edad, newdata = test_data)
cat("RMSE: ", rmse(data = pred_modelo_clasico_edad, truth = precio, estimate = .fitted)$.estimate)
```
```{r, message=FALSE, warning=FALSE}
cat("MAE: ", mae(data = pred_modelo_clasico_edad, truth = precio, estimate = .fitted)$.estimate)
```

### Diagnóstico

```{r, message=FALSE, warning=FALSE}
datos_augmentados <- augment(modelo_clasico_edad)
g1 <- ggplot(datos_augmentados, aes(.fitted, .resid)) +
  geom_point() +
  geom_hline(yintercept = 0) +
  geom_smooth(se = FALSE) +
  labs(title = "Residuos vs valores predichos") + 
  theme_bw()
g2 <- ggplot(datos_augmentados, aes(sample = .std.resid)) +
  stat_qq() +
  geom_abline() +
  labs(title = "Normal QQ plot") + 
  theme_bw()
g3 <- ggplot(datos_augmentados, aes(.fitted, sqrt(abs(.std.resid)))) +
  geom_point() +
  geom_smooth(se = FALSE) + 
  theme_bw() +
  labs(title = "Scale-location plot")
g4 <- ggplot(datos_augmentados, aes(.hat, .std.resid)) +
  geom_vline(size = 2, colour = "white", xintercept = 0) +
  geom_hline(size = 2, colour = "white", yintercept = 0) +
  geom_point() + 
  geom_smooth(se = FALSE) + 
  theme_bw() +
  labs(title = "Residual vs leverage")
grid.arrange(g1, g2, g3, g4, nrow=2)
```

# Regresión Lineal Múltiple

## Precio vs. Goles + Edad + Asistencias + Continente de nacimiento del jugador + Liga donde juega

```{r, message=FALSE, warning=FALSE}
modelo_clasico_multiple_1 = lm(data = train_data, 
                             formula = precio ~ Gls + Age + I(Age^2) + Ast + 
                               continente + current_club_domestic_competition_id)
summary(modelo_clasico_multiple_1)
```

### Evaluación

#### Datos de entrenamiento
```{r, message=FALSE, warning=FALSE}
pred_modelo_clasico_multiple_1 <- augment(modelo_clasico_multiple_1, newdata = train_data)
cat("RMSE: ", rmse(data = pred_modelo_clasico_multiple_1, truth = precio, estimate = .fitted)$.estimate)
```
```{r, message=FALSE, warning=FALSE}
cat("MAE: ", mae(data = pred_modelo_clasico_multiple_1, truth = precio, estimate = .fitted)$.estimate)
```

#### Datos de prueba

```{r, message=FALSE, warning=FALSE}
pred_modelo_clasico_multiple_1 <- augment(modelo_clasico_multiple_1, newdata = test_data)
cat("RMSE: ", rmse(data = pred_modelo_clasico_multiple_1, truth = precio, estimate = .fitted)$.estimate)
```
```{r, message=FALSE, warning=FALSE}
cat("MAE: ", mae(data = pred_modelo_clasico_multiple_1, truth = precio, estimate = .fitted)$.estimate)
```

### Diagnóstico

```{r, message=FALSE, warning=FALSE}
datos_augmentados <- augment(modelo_clasico_multiple_1)
g5 <- ggplot(datos_augmentados, aes(.fitted, .resid)) +
  geom_point() +
  geom_hline(yintercept = 0) +
  geom_smooth(se = FALSE) +
  labs(title = "Residuos vs valores predichos") + 
  theme_bw()
g6 <- ggplot(datos_augmentados, aes(sample = .std.resid)) +
  stat_qq() +
  geom_abline() +
  labs(title = "Normal QQ plot") + 
  theme_bw()
g7 <- ggplot(datos_augmentados, aes(.fitted, sqrt(abs(.std.resid)))) +
  geom_point() +
  geom_smooth(se = FALSE) + 
  theme_bw() +
  labs(title = "Scale-location plot")
g8 <- ggplot(datos_augmentados, aes(.hat, .std.resid)) +
  geom_vline(size = 2, colour = "white", xintercept = 0) +
  geom_hline(size = 2, colour = "white", yintercept = 0) +
  geom_point() + 
  geom_smooth(se = FALSE) + 
  theme_bw() +
  labs(title = "Residual vs leverage")
grid.arrange(g5, g6, g7, g8, nrow=2)
```





## log(Precio) vs. Goles + Edad + Asistencias + Continente de nacimiento del jugador + Liga donde juega

```{r, message=FALSE, warning=FALSE}
modelo_clasico_multiple = lm(data = train_data, 
                                formula = log(precio) ~ Gls + Age + I(Age^2) + Ast + 
                                  continente + current_club_domestic_competition_id)
summary(modelo_clasico_multiple)
```

### Evaluación

#### Datos de entrenamiento
```{r, message=FALSE, warning=FALSE}
pred_modelo_clasico_multiple <- augment(modelo_clasico_multiple, newdata = train_data)
pred_modelo_clasico_multiple$exp_fitted <- exp(pred_modelo_clasico_multiple$.fitted)
cat("RMSE: ", rmse(data = pred_modelo_clasico_multiple, truth = precio, estimate = exp_fitted)$.estimate)
```
```{r, message=FALSE, warning=FALSE}
cat("MAE: ", mae(data = pred_modelo_clasico_multiple, truth = precio, estimate = exp_fitted)$.estimate)
```

#### Datos de prueba

```{r, message=FALSE, warning=FALSE}
pred_modelo_clasico_multiple <- augment(modelo_clasico_multiple, newdata = test_data)
pred_modelo_clasico_multiple$exp_fitted <- exp(pred_modelo_clasico_multiple$.fitted)
cat("RMSE: ", rmse(data = pred_modelo_clasico_multiple, truth = precio, estimate = exp_fitted)$.estimate)
```
```{r, message=FALSE, warning=FALSE}
cat("MAE: ", mae(data = pred_modelo_clasico_multiple, truth = precio, estimate = exp_fitted)$.estimate)
```

### Diagnóstico

```{r, message=FALSE, warning=FALSE}
datos_augmentados <- augment(modelo_clasico_multiple)
g9 <- ggplot(datos_augmentados, aes(.fitted, .resid)) +
  geom_point() +
  geom_hline(yintercept = 0) +
  geom_smooth(se = FALSE) +
  labs(title = "Residuos vs valores predichos") + 
  theme_bw()
g10 <- ggplot(datos_augmentados, aes(sample = .std.resid)) +
  stat_qq() +
  geom_abline() +
  labs(title = "Normal QQ plot") + 
  theme_bw()
g11 <- ggplot(datos_augmentados, aes(.fitted, sqrt(abs(.std.resid)))) +
  geom_point() +
  geom_smooth(se = FALSE) + 
  theme_bw() +
  labs(title = "Scale-location plot")
g12 <- ggplot(datos_augmentados, aes(.hat, .std.resid)) +
  geom_vline(size = 2, colour = "white", xintercept = 0) +
  geom_hline(size = 2, colour = "white", yintercept = 0) +
  geom_point() + 
  geom_smooth(se = FALSE) + 
  theme_bw() +
  labs(title = "Residual vs leverage")
grid.arrange(g9, g10, g11, g12, nrow=2)
```

# Regresión Lineal Múltiple Robusta

## Primero Modelo robusto
```{r, message=FALSE, warning=FALSE}
modelo_multiple_lmrob_2 <- lmrob(formula = log(precio) ~ Gls + Age + I(Age^2) + Ast + 
                                 continente + current_club_domestic_competition_id, 
                               data=train_data)
```


### Diagnóstico
```{r, message=FALSE, warning=FALSE}
plot(modelo_multiple_lmrob_2)
```


